最高法院刑事判決　　　　　　九十四年度台上字第五０四五號
　　上　訴　人　台灣高等法院檢察署檢察官
　　上　訴　人
　　即　被　告　丁○○
　　　　　　　　　　　　樓
　　　　　　　　乙○○
　　　　　　　　　　　　弄4號.
　　　　　　　　己○○
　　　　　　　　　　　　號8樓.
　　上 列一 人
　　選任辯護人　陳美智律師
　　被　　　告　庚○○
　　選任辯護人　羅明通律師
　　　　　　　　王子文律師
　　被　　　告　甲○○
　　　　　　　　　　　　業70.
　　　　　　　　　　　　樓
　 　　 　　　　戊○○
　　上 列一 人
　　選任辯護人　林辰彥律師
　　　　　　　　黃淑怡律師
　　　　　　　　張凱輝律師
　　被　　　告　丙○○
　　　　　　　　　　　　號之5.
上列上訴人等因被告等貪污等罪案件，不服台灣高等法院中華民
國九十三年六月二十九日第二審更審判決（九十一年度上更(二)字
第一一二號，起訴案號：台灣板橋地方法院檢察署八十四年度偵
字第一八一九六、一八五二九、一八六六七、一八七五六、一八
九０七、一八九四三、一九一一五、一九四０八、一九六四八號
），提起上訴，本院判決如下：
    主  文
原判決關於丁○○、乙○○、己○○、丙○○部分撤銷，發回台
灣高等法院。
其他上訴駁回。
    理  由
一、撤銷發回部分（即上訴人即被告丁○○、乙○○、己○○部
分及被告丙○○部分）：
(一)、丁○○、乙○○、己○○部分：
本件原判決認定上訴人即被告丁○○於民國八十二年九月間，在
板橋市○○○路一０四號開設「面子問題男士護膚中心」（下稱
「面子問題」），因妨害風化案件經第一審法院判處有期徒刑三
月，「面子問題」亦於八十三年四月十一日違規而停業，惟丁○
○認經營色情行業有厚利可圖，故在其經營期間即廣結警界人士
，以交付賄賂或提供不正利益之方法，基於行賄之概括犯意，分
別對乙○○、己○○、莊翔麟、鄭文龍等警職人員交付賄賂。(1)
、丁○○、陳秋榮共同意圖營利，自八十四年二月間起，復在台
北縣板橋市○○○路三十九號三樓經營「新貴族」護膚坊（下稱
「新貴族」），並僱用華繼鼎、鄭榮福、田晴輝、黃健國擔負店
內業務。丁○○另與陳秋榮、蕭榮山共同意圖營利，自八十四年
五月間起，在同市○○○路二十六號十一樓之一至之三（三處相
鄰）經營「遠東坊」護膚中心（下稱「遠東坊」），僱用許項
、林春桂負責店務，重操色情行業，經原審法院判處有期徒刑二
年確定。早在其開始經營「面子問題」之初，經警界某陳姓督察
之介紹認識台北縣警察局勤務指揮中心主任乙○○，以乙○○職
位非低可借重其在警界之影響力，於結識後即對之稱呼「大哥」
或「李大哥」，時而探詢警局查處取締色情行業之情形，而乙○
○擔任上開職務為依據法令從事公務之人員，職掌組合警力勤務
規劃、受理報案，通報處置與管制，調配所屬警力，並對於各分
局提供作為指導，及綜理該中心勤 (業)務，暨負有督導之責。
乙○○明知丁○○經營色情行業，卻對丁○○向其探詢目的係圖
免被查處取締，乃基於圖利之概括犯意，不惟未依職權調配警力
查處取締，且將台北縣警察局、台北縣警察局板橋分局（下稱板
橋分局）及後埔派出所（下稱後埔派出所），負責取締色情行業
之警員等告知丁○○，使丁○○得以對各該負責取締之警員告稱
勤務指揮中心李主任係其「大哥」等情，而免被取締或移送法辦
而得以繼續營業。丁○○為對之回報，前後於八十三年二月五日
及同年五月三日，在台北縣板橋市某處，交付瑞士銀行發行之五
兩重千足黃金金幣乙枚，值約新台幣（下同）六萬三千二百零五
元，及資助乙○○出國旅遊五萬元之費用等賄賂，為乙○○所收
受。又乙○○接續於八十四年三月二十五日、同年六月一日、七
月二十三日，由丁○○在其所營店內提供從業之良家婦女為全套
（即兼性交）之色情服務，使乙○○獲得性招待之不正利益（估
計值每次三千三百元，合計九千九百元）。嗣於八十四年十月二
十三日下午七時許，經法務部調查局台北縣調查站（下稱調查站
）人員，前往台北縣板橋市○○街七十一巷八弄四號乙○○住處
搜索，扣得上開五兩金幣一枚。(2)、己○○係後埔派出所警員，
係依據法令從事公務之人員，並自八十四年八月一日起，負責丁
○○所經營之「新貴族」、「遠東坊」等色情場所之警勤區（俗
稱管區）。對於該色情不法行為有查報、查處、取締送請法辦之
職責，明知該二處有經營色情之不法情事，詎己○○於八十四年
九月十二日，因民眾以電話檢舉「遠東坊」經營色情行業，竟為
虛應民眾之檢舉，乃先行以電話告知丁○○，並應丁○○之請求
同意以無照營業查處，並於該日在其公務上所掌「違反社會秩序
維護法案件現場紀錄」之公文書上虛填同所警員陳坤清之署押，
以表示陳坤清有共同前往臨檢紀錄之不實記載，足生損害於陳坤
清及後埔派出所。嗣板橋分局因疑「新貴族」經營色情，乃飭交
後埔派出所查察，己○○亦先告知丁○○，並請丁○○自行於八
十四年九月二十三日派員前往後埔派出所製作筆錄。己○○明知
上址於八十四年九月二十三日，並無林春桂在場為客人按摩，復
賡續虛載不實公文書及偽簽署押之概括犯意，在其公務上掌管之
「違反社會秩序維護法案件現場紀錄」公文書上記載「當場查獲
業主許項僱用明眼人林春桂為客人做頭、頸部及上半身之按摩
」，登載不實之現場紀錄，復在其職務所掌之警訊筆錄內為同樣
之登載，用以表示彼等於八十四年九月二十三日，在板橋市○○
○路三十九號查獲林春桂違反殘障福利法之不實事項。己○○復
於所掌「違反社會秩序維護法案件現場紀錄」之公文書上，偽造
同仁楊宏志、甲○○二人之署押，用以表示該二人為共同執行及
共同製作該「違反社會秩序維護法案件現場紀錄」之人員，均足
生損害於楊志宏、甲○○及警察機關對於查報非法營業之正確性
，並藉以庇護丁○○所經營之色情不法行業。而丁○○亦基於概
括行賄之犯意，自己○○任職該管區警員後，連續自八十四年八
月起至同年十月初止，在台北縣板橋市○○路一八二巷一號八樓
己○○住處及板橋市各地，按月及於八十四年九月間之中秋節各
交付三萬元之賄賂予己○○，己○○基於概括之犯意，對於此違
背職務行為之賄賂均連續收受，計收受十二萬元之賄賂。(3)、莊
翔麟係台北縣警察局行政課課員，鄭文龍係板橋分局行政組警員
，均為依據法令從事公務之人員，且均係有調查犯罪之職務之人
員，各負責台北縣其轄內非法行業包括色情行業之查報、查處、
取締等工作。台北縣警察局排定擬於八十四年八月十四日晚上二
十時至二十三時，由莊翔麟負責帶隊對丁○○所經營之「新貴族
」、「遠東坊」色情場所施行突查，莊翔麟竟於該日查察前事先
以電話告知丁○○，洩漏此項應秘密之消息，使丁○○知悉後得
以事先作好準備因應其查察，致未能實施。又莊翔麟明知丁○○
經營色情行業，應依法取締查處，竟違背此職務上之行為而不為
，丁○○乃基於行賄圖報之概括犯意，連續於八十四年八月、九
月、十月五日前後，在台北縣板橋市某地，各交付一萬五千元賄
賂（三個月計四萬五千元）。復於同年十月初受同行陳秋榮之託
，由丁○○在台北縣板橋市○○○路二十六號十一樓，將陳秋榮
所託之賄款六萬元交付莊翔麟。又丁○○見板橋分局於同年三月
間連續二次前往臨檢，乃賡續行賄之意，自八十四年四月起，共
同基於概括行賄之犯意，推由陳秋榮向鄭文龍行賄，陳秋榮以須
同時向板橋分局一、二、三組及督察人員行賄為由，每月索賄四
萬元，丁○○乃自其營業所得於每月初及端午節、中秋節前各交
付陳秋榮四萬元，陳秋榮並自八十四年四月起至同年十月止及端
午節、中秋節，前後計九次，在台北縣板橋市○○路邊（其中一
次在台北縣板橋市○○○路「小春日本料理店」），每次交付賄
款三萬元予鄭文龍。鄭文龍基於概括之犯意，對於此違背職務行
為之賄賂均連續收受，計共收受二十七萬元之賄賂等情。因而撤
銷第一審關於乙○○、己○○、及丁○○行賄部分之判決，改判
論處丁○○非依據法令從事公務之人員，共同連續對於依據法令
從事公務之人員，關於違背職務之行為，交付賄賂；乙○○依據
法令從事公務之人員，連續對於非主管事務，明知違背法令，利
用其身分圖自己不法利益，因而獲得利益；己○○連續依據法令
從事公務之人員，對於違背職務之行為，收受賄賂罪刑，固非無
見。
惟查：(1)、被告之自白，須非出於強暴、脅迫、利誘、詐欺、疲
勞訊問、違法羈押或其他不正之方法，且與事實相符者，始得採
為證據。如果被告之自白，係出於不正之方法，並非自由陳述，
即其取得自白之程序，已非適法，則不問自白內容是否確與事實
相符，因其非係適法之證據，即不能採為判決基礎，故審理事實
之法院，遇有被告對於自白提出非出於任意性之抗辯時，應先於
其他事項而為調查。原判決認定丁○○、乙○○、己○○有前揭
犯行，係依憑丁○○於調查站及檢察官偵查中相關之供述，為其
主要論據之一。然丁○○否認於調查站及檢察官偵查中所供述各
情係屬事實，辯稱：當時調查局人員誤導伊，檢察官在調查處訊
問伊，伊不知道是檢察官訊問；伊是配合檢調而這樣說，是為了
換伊回去；伊在調查站及檢察官偵查中都不是在自由意志下陳述
；不能依伊沒有自由意志下之陳述為證據（原審卷第一宗第七十
九頁、第二宗第一三九至一四０頁、第一六一頁）；乙○○辯稱
：丁○○所言非自由意識（原審卷第一宗第一三０頁）等語。丁
○○、乙○○上開否認及辯解各情是否屬實，其與丁○○上開自
白供述各情是否可採為丁○○、乙○○、己○○部分判決之基礎
攸關，自應先於其他事項而為調查，原審就上情未詳予調查釐清
，復未說明經由何項調查及有何證據，堪認丁○○、乙○○上開
辯解各語不足採信之理由，逕依丁○○於調查站及檢察官偵查中
自白供述各情為不利丁○○、乙○○、己○○之認定，其查證未
盡且理由欠備，遽行判決，尚有未洽。(2)、有罪之判決書，對被
告有利之證據不採納者，應說明其理由，為刑事訴訟法第三百十
條第二款所明定。故有罪判決書對於被告有利之證據，如不加採
納，必須說明其不予採納之理由，否則即難謂無判決不備理由之
違誤。是事實審法院應於審判期日就被告否認犯罪所為有利之辯
解事項與證據，予以調查，而於有罪判決理由內詳加論列，否則
率行判決，即屬於法有違。原判決認定己○○在其公務上所掌「
違反社會秩序維護法案件現場紀錄」之公文書上虛填同所警員陳
坤清之署押，以表示陳坤清有共同前往臨檢紀錄之不實記載，足
生損害於陳坤清及後埔派出所（原判決第六頁第十一至十三行）
等情，係依憑陳坤清於第一審證稱：並未隨己○○於原判決事實
欄所載時間臨檢「遠東坊」、「新貴族」，亦未在上開紀錄表上
簽名（原判決第十八頁第十一至十三行）等情，為其主要論據之
一。然上情為己○○所否認，並具狀辯稱：陳坤清確有與伊共同
出勤臨檢，伊將陳坤清之名載於該現場紀錄上，並無偽造私文書
之犯意（原審卷第二宗第一八二至一八四頁）等語。而陳坤清於
原審更審前證稱：「（有無印象八十四年九月十二日參與到板橋
市○○○路二十六號十一樓之二遠東坊男士護膚店臨檢？）（提
示偵卷）印象中好像有」「（到場的紀錄是由何人記載？）己○
○」「（該紀錄後面警員姓名是誰簽寫？）己○○一起寫的」「
（你是否的確有到場？）有。印象中我有先走」「（你既然有到
場，為何簽名由己○○簽？）在共同勤務當中，都是填紀錄的人
一併寫的」「（對偵卷一九一一五號偵卷九十六頁九月十二日一
欄下端你姓名是否你簽？內容是指何？）是我簽的名字沒錯，其
上是我寫民眾檢舉館前東路二十六號十一樓之二色情經前往製作
臨檢表並以無照營業」（原審卷第一宗第一四一至一四四頁）等
情。又許項供稱：己○○於（八十四年）九月間有去臨檢二次
，是晚上八點鐘去寫臨檢表，註明無照營業（八十四年度偵字第
一八六六七號卷第一０三頁）等語。另後埔派出所八十四年九月
十二日凌晨二時至四時之工作紀錄簿上有陳坤清簽名，並記載「
警網」、「民眾檢舉館前東路二十六號十一樓之二色情，經前往
製作臨檢，並以無照營業」等字（八十四年度偵字第一九一一五
號卷第九十六頁），該工作紀錄簿上簽名與陳坤清之簽名（第一
審卷第二宗第二０三頁背面）似屬相同，且所載臨檢內容與己○
○製作現場紀錄之臨檢時間、地點、查獲情形及處理方式亦相同
。則究竟己○○有無（或與陳坤清共同）前往臨檢？如未前往臨
檢，陳坤清何以於工作紀錄簿上簽名並為相同記載，且上情與許
項所供述之內容是否一致？如己○○確與陳坤清共同前往臨檢
，己○○所辯依習慣為陳坤清簽名於現場紀錄上，是否仍有偽造
署押之故意？其與己○○該部分之犯罪事實如何及如何為法律之
適用攸關，自應詳予調查釐清論述說明，本院前次發回意旨已詳
予指明。原審就上情仍未詳予調查釐清，復未說明陳坤清上開供
述及前開工作紀錄簿所載各情，其何以不能為有利己○○認定之
理由，其查證未盡且理由欠備，遽行判決，難昭折服。(3)、行為
後法律有變更者，適用裁判時之法律，但裁判前之法律有利於行
為人者，適用最有利於行為人之法律，刑法第二條第一項規定甚
明。原判決認定乙○○犯罪之時間係於八十三年至八十四年間等
情，苟屬無訛。則依乙○○行為時所犯貪污治罪條例第六條第一
項第五款之圖利罪，原規定：對於非主管或監督之事務，利用職
權機會或身分圖利者，處五年以上有期徒刑，得併科一百萬元以
下罰金。同條項款於八十五年十月二十三日修正為：對於非主管
或監督之事務，利用職權機會或身分圖私人不法之利益者，處五
年以上有期徒刑，得併科三千萬元以下罰金。嗣於九十年十一月
七日該條項款之規定又經修正為：對於非主管或監督之事務，明
知違背法令，利用職權機會或身分圖自己或其他私人不法利益，
因而獲得利益者，處五年以上有期徒刑，得併科三千萬元以下罰
金。原判決未說明何以不適用較有利於乙○○之行為時法，而逕
於理由欄說明：按貪污治罪條例業於八十五年十月二十三日修正
公布施行，同年月二十五日生效，其中該條例第六條圖利罪部分
，復於九十年十一月七日修正增列「明知違背法令」為構成要件
。……圖利罪部分加訂處罰要件，即應適用新法。……乙○○收
受黃金金幣、接受旅遊資助及性招待服務之不正利益之行為，復
違反公務員服務法及通報處置之規定，係犯修正後新頒貪污治罪
條例第六條第一項第五款對非主管事務違法圖利罪（原判決第二
十七頁第十七行至第二十八頁第九行）等情，其理由欠備，尚有
未合。(4)、依法應於審判期日調查之證據雖已調查，而其內容未
明瞭者，即與未經調查無異，如遽行判決，仍屬應於審判期日調
查之證據而未予調查，尚不得遽對被告為有利或不利之認定。又
貪污治罪條例第四條至第六條第一項第三款，就公務員之各種貪
污行為分別為列舉之規定後，又於第六條第一項第四款及第五款
對於主管或非主管之事務圖利罪，為概括之規定。則其圖利行為
，自以不合於該條例各條款特別規定者，始有其適用。如其圖利
行為，已合於其他規定者，即應依各該規定處罰。另貪污治罪條
例所規定之「職務」，係指職權事務而言，公務員於任職期間，
皆有一定之職掌事務，本此職掌事務即有處理之職權，至於此項
職權事務之取得，究係直接出於法令規定或上級主管授權，究係
永久性或臨時暫辦、兼辦，均無不同，更不以最後有決定之職權
為限，祇須涉及其職務事項為已足。原判決事實欄認定：乙○○
擔任台北縣警察局勤務指揮中心主任，為依據法令從事公務之人
員，職掌組合警力勤務規劃、受理報案，通報處置與管制，調配
所屬警力，並對於各分局提供作為指導，及綜理該中心勤（業）
務，暨負有督導之責。乙○○明知丁○○經營色情行業，卻對丁
○○向其探詢目的係圖免被查處取締，乃基於圖利之概括犯意，
不惟「未依職權調配警力查處取締」，且將台北縣警察局、板橋
分局、後埔派出所，負責取締色情行業之警員等告知丁○○，使
丁○○得以對各該負責取締之警員告稱勤務指揮中心李主任係其
「大哥」等情，而免被取締或移送法辦而得以繼續營業。丁○○
為對之回報，前後於八十三年二月五日及同年五月三日，在台北
縣板橋市某處，交付瑞士銀行發行之五兩重千足黃金金幣乙枚，
值約六萬三千二百零五元，及資助乙○○出國旅遊五萬元之費用
等「賄賂」，為乙○○所收受。又乙○○接續於八十四年三月二
十五日、同年六月一日、七月二十三日，由丁○○在其所營店內
提供從業之良家婦女為全套（即兼性交）之色情服務，使乙○○
獲得性招待之不正利益（估計值每次三千三百元，合計九千九百
元）（原判決第五頁第四行至第六頁第二行）等情，苟屬無訛。
乙○○既可依職權調配警力查處取締丁○○所經營之色情場所而
不為之，且所收受者黃金金幣及五萬元亦屬賄賂，則乙○○前開
所為是否不合乎貪污治罪條例第四條第一項第五款，即對於違背
職務之行為收受賄賂罪之構成要件，尚非全無疑義，仍待調查釐
清。原審就上情未詳予調查釐清，逕以乙○○係縣警局勤務中心
主任，對色情行業並無職掌查報、查處及取締之職責，有台北縣
政府警察局九十二年四月八日以北警督字第０九二００二０八七
一號函覆在卷可憑，其非法收受丁○○之上開財物及不法利益，
尚非基於職務上之對價關係之理由，變更檢察官起訴法條，撤銷
第一審關於論處乙○○連續依據法令從事公務之人員，對於違背
職務之行為，收受賄賂及不正利益罪刑部分之判決，改依貪污治
罪條例第六條第一項第五款之規定，論處乙○○依據法令從事公
務之人員，連續對於非主管事務，明知違背法令，利用其身分圖
自己不法利益，因而獲得利益罪刑（原判決第二十八頁第九至十
三行）；復論斷丁○○對乙○○交付財物及不正利益部分，不能
以對違背職務而行賄罪責相繩（原判決第二十八頁第十三至十四
行）等情，其查證未盡且理由欠備，遽行判決，尚有未合。丁○
○、乙○○、己○○上訴意旨指摘原判決關於此部分不當，尚非
全無理由。按第三審法院應以第二審判決所確認之事實為判決基
礎，刑事訴訟法第三百九十四條第一項前段定有明文。原判決上
述之違背法令，影響於事實之確定，本院無可據以為裁判，應將
原判決關於此部分撤銷，發回原審法院更為審判。原判決關於丁
○○不另為無罪諭知部分，基於審判不可分之原則，併予發回，
附此敘明。
(二)、丙○○部分：
本件原判決以公訴意旨略以：被告丙○○與丁○○、陳秋榮共同
意圖營利，自八十四年二月間起，由丙○○、陳秋榮各出資十二
萬五千元，丁○○出資二十五萬元，共同在台北縣板橋市○○○
路三十九號三樓「新貴族」，容留「菁菁」﹑「婷婷」﹑「小紫
」﹑「思佳」﹑「嘉華」﹑「沂錚」﹑「妞妞」﹑「小秋」﹑「
小芳」、「寶貝」等數十名良家婦女，與不特定之男客為姦淫行
為（俗稱全套），或為全身裸體之猥褻行為（俗稱半套），為姦
淫或猥褻行為時，分別收費三千三百元或二千元，丁○○等人從
中抽取一千二百元或一千元圖利。因認丙○○涉犯修正前刑法第
二百三十一條第三項、第二項、第一項罪嫌。惟經審理結果，不
能證明丙○○犯罪，因而撤銷第一審關於丙○○部分之判決，改
判諭知丙○○無罪，固非無見。
惟查：(1)、依法應於審判期日調查之證據雖已調查，而其內容未
明瞭者，即與未經調查無異，如遽行判決，仍屬應於審判期日調
查之證據而未予調查，尚不得遽對被告為有利或不利之認定。原
判決為丙○○無罪之諭知，係援引丙○○於調查站供稱：「我是
約於今（八十四）年初，與四、五個朋友以新台幣四十或五十萬
（詳細金額記不清楚），共同向陳秋榮（瘦陳）頂下上開地址，
本欲經營油壓坊，並購置冷氣、裝潢，約花了二十萬，惟一、二
個月後，因對該行業不熟，不知如何經營，於是我就去找「瘦陳
」與「黃伶」（指被告丁○○），希望將已投資的冷氣、裝潢以
三十萬元（按嗣減為二十七萬元）頂讓給他們，由他們去經營，
當時「黃伶」希望我能加入他們股東行列，但我不願意，最後雙
方講好，我不入股東，而將冷氣、裝潢等設備以二十七萬元租給
他們，分十個月收繳，每個月二萬七千元，以支票或現金的方式
給付，到今天為止已給付七、八個月了，僅剩二個月尚未收取…
…，因他們無法一次給我二十七萬元，所以才約定分為十個月分
期付款，每期二萬七千元，本人並願主動提供本人與丁○○簽訂
之契約影本予貴站參考」（原判決第四十五頁第十一行至第四十
六頁第三行）；丁○○於原審更審前供稱：「因二個月未賺錢，
又積欠房租三月，股東不高興，丙○○才說要淨拿三萬元並消費
三次，後來又說不消費，只拿二萬七千元。我有時給現金有時開
現金支票。他不過問新貴族之人事，字據是我寫的，有見證人，
約定丙○○股份還存在，不得轉讓、轉租，若違約則放棄股權。
後來結束後我有還押金二十萬元之四分之一給他。四分之一股權
是十二萬五千元，總資本是五十萬元。」云云，是丙○○對新貴
族不論是否盈虧，均可逕行請求支付二萬七千元，則如何經營，
事不干己，自無需參與色情經營之必要，其否認共同犯罪之辯解
，自足採信（原判決第四十七頁第十至十八行），為其主要論據
之一。然原判決援引丙○○、丁○○供述各情所為之論斷說明，
苟屬無訛，則丙○○將前揭「新貴族」店內之冷氣及裝潢等設備
，以二十七萬元租給丁○○，而由丁○○以分十期每個月給付丙
○○二萬七千元外，丙○○是否仍保有前揭「新貴族」之四分之
一股權？而苟丙○○將前揭「新貴族」店內之冷氣及裝潢等設備
，以二十七萬元租給丁○○，而由丁○○以分十期每個月給付丙
○○二萬七千元，丙○○仍保有前揭「新貴族」之四分之一股權
，則丁○○如何經營「新貴族」是否得認與丙○○無關，而得據
以推論丙○○無需參與色情經營之必要，非無疑義。原判決就上
情未詳予調查釐清，逕以丙○○、丁○○上開供述，即為有利丙
○○之推論，其查證未盡且理由欠備，遽行判決，難昭折服。(2)
、無罪之判決，依刑事訴訟法第三百零八條之規定，亦應記載其
理由，故對於被告被訴之事實及卷內其不利之證據資料，如何不
足以證明被告犯罪或其行為不罰，均應逐一說明其理由，且所為
說明並應與所援引之證據適合，否則即屬證據上理由矛盾，其判
決當然違背法令。原判決為丙○○無罪之諭知，係以已判決確定
之共同被告華繼鼎證稱：伊不知丙○○是否為「新貴族」之實際
股東，顯見丙○○未參與經營（原判決第四十八頁第一至二行）
等情，為其主要論據之一。然稽諸原判決理由欄說明：依卷附丙
○○與丁○○（即黃伶）於八十四年三月十七日所簽署之字據，
係以華繼鼎為見證人（原判決第四十六頁第四至六行），而華繼
鼎於調查站供稱：丁○○與丙○○係為「新貴族」之相互投資問
題而簽訂該協議，從協議資料來看，丙○○應係股東，惟伊不清
楚丙○○出資多少（偵字第一九四０八號卷第十八頁背面至第十
九頁）等情。華繼鼎上開供述各情是否屬實？苟華繼鼎上開供述
各情係屬事實，其與原判決上開論斷說明是否不盡相符？又華繼
鼎上開供述各情何以不能為不利丙○○之認定？原判決就上情未
詳予調查釐清，復未說明華繼鼎上開供述各情何以不能為不利丙
○○認定之理由，逕以上開理由為丙○○有利之論斷，其查證未
盡且理由欠備，遽行判決，尚有未合。檢察官上訴意旨指摘原判
決關於此部分不當，尚非全無理由，應認原判決關於此部分有撤
銷發回更審之原因。
二、上訴駁回部分（即被告庚○○、甲○○、戊○○部分）：
(一)、庚○○部分：
按刑事訴訟法第三百七十七條規定，上訴於第三審法院，非以判
決違背法令為理由，不得為之。是提起第三審上訴，應以原判決
違背法令為理由，係屬法定要件。如果上訴理由狀並未依據卷內
訴訟資料，具體指摘原判決不適用何種法則或如何適用不當，或
所指摘原判決違法情事，顯與法律規定得為第三審上訴理由之違
法情形，不相適合時，均應認其上訴為違背法律上之程式，予以
駁回。本件檢察官上訴意旨略稱：共同被告鄭榮福供稱：丁○○
熟識之警方人員有後埔派出所主管庚○○；證人華繼鼎證稱：丁
○○每月可拿到臨檢表；丁○○供稱：伊在「面子問題」營業期
間多次利用乙○○與伊兄妹之關係，拜訪管區警員及後埔派出所
主管庚○○，約在八十四年初，伊親送豆漿及燒餅油條等到後埔
派出所，庚○○親口告知已有很多人檢舉伊從事色情行業，……
伊除自莊翔麟、己○○處得知臨檢消息外，尚利用送點心至後埔
派出所之機會，在副主管辦公室抄寫板橋分局及後埔派出所臨檢
日期，一個月大概有八、九次，……己○○曾言及「假如只有我
一個人，我不會拿」等語。另監聽紀錄顯示庚○○與丁○○於八
十四年七月至九月間電話聯絡密切，庚○○且於電話中叫丁○○
送餐點至派出所，並與丁○○討論其店中被斷電後，違規接電繼
續營業等事宜。而苟丁○○供述各情屬實，則庚○○身為派出所
主管，明知丁○○經營色情行業，竟公然叫其送餐點至派出所供
人食用，使丁○○得以自派出所查知將被臨檢之時間，而預以準
備逃避取締。又對己○○所作內容不實之臨檢紀錄予以核章呈報
上級機關，能否謂其不知情而無包庇情事，非無斟酌餘地。原判
決未綜合全案證據資料予以審酌判斷，遽以丁○○所供前後不一
，無證據足以證明庚○○收受賄賂及知悉己○○收受賄賂，即為
庚○○無罪之諭知，其所為論斷說明與證據法則有違。另究竟何
人提供臨檢資料予丁○○（或提供機會讓丁○○抄寫），關係有
無洩漏秘密之問題，應予深入調查明白。原審就上情未詳予調查
釐清，遽為有利於庚○○之論斷，於法有違等語。
惟查原判決以公訴意旨略稱：被告庚○○係板橋警察分局所屬後
埔派出所主管，係依據法令從事公務之人員。丁○○在上址所經
營之「新貴族」、「遠東坊」等色情場所，為己○○自八十四年
八月一日起之警勤區。庚○○對在其轄區內丁○○經營上開色情
場所，與己○○警員均有查報、查處、取締送請法辦之職責，庚
○○尤負有督導之責，對該二處有經營色情交易之不法行為，係
由其所屬警員己○○於八十四年九月十二日，欲前往「遠東坊」
臨檢前，即先行以電話告知丁○○，丁○○請其以無照營業辦理
，己○○竟予同意，並於該日之「違反社會秩序維護法案件現場
紀錄」上偽造同所警員陳坤清之署押，並依與丁○○之協議，以
該處無照營業呈報由板橋分局處理，足生損害於陳坤清。又因「
新貴族」疑有經營色情而經板橋分局交查，己○○亦告知丁○○
將於八十四年九月二十三日晚上前去臨檢，原擬仍以無照查處，
惟該處已經不符消防安全檢查，於八十四年七月間，遭行政主管
機關台北縣政府為斷電處分（當時並未復電，丁○○係自四樓接
電繼續營業），丁○○乃先以電話向庚○○詢問再以無照營業查
處是否妥當，嗣改以違反殘障福利法查處。己○○明知並無林春
桂在場為客人按摩，竟在其公務上掌管之「違反社會秩序維護法
案件現場紀錄」公文書上記載「當場查獲業主許項橐僱用明眼人
林春桂為客人做頭、頸部及上半身之按摩」之不實事項，足生損
害於後埔派出所。己○○明知該所警員楊志宏、甲○○二人並未
參與該次臨檢之執行，亦未經彼等授權，竟基於偽造「違反社會
秩序維護法案件現場紀錄」之公文書之犯意，偽造楊宏志、甲○
○為共同執行人員及共同製作該「違反社會秩序維護法案件現場
紀錄」之人員，進而偽造同所員警楊宏志、甲○○為執行人員之
署押於其上，足生損害於楊志宏、甲○○及後埔派出所等情，均
所知悉，其為該轄區派出所主管，發現有色情不法行業，原應適
時處理，將其移送法辦，為其主管之事務，竟基於圖利丁○○繼
續營業獲利之犯意，未為取締，任由丁○○得繼續營業獲取每日
數萬元之不法營業利益，庚○○以此方法及於八十四年九月二十
三日任由己○○依許項橐違反殘障福利法查處之方式，對於丁○
○之不法色情行業予以庇護。因認庚○○涉犯修正前貪污治罪條
例第六條第一項第四款對於主管事務圖利及刑法第二百三十一條
第二項之包庇罪嫌。訊據庚○○否認有前揭犯行，辯稱：伊始終
不知「新貴族」為丁○○所經營之色情場所，若有意包庇，即不
會於八十四年三月六日，查獲華繼鼎在板橋市○○○路三十九號
三樓經營「貴族護膚坊」違法營業，且於八十四年三月十三日，
告發該址無照營業及逃漏稅。八十四年五月二十日，查獲田晴輝
於同址違規營業，致該址遭處分斷水斷電。八十四年九月一日，
由後埔派出所查報該店由許項繼續違規營業。八十四年九月二
十三日，告發許項違反殘障福利法。八十四年九月十二日，查
報「遠東坊」無照營業。又伊與丁○○之電話錄音內容與本案無
關，伊不知己○○製作之「違反社會秩序維護法現場紀錄」及警
訊筆錄為不實，丁○○於八十四年七月二十日至派出所推銷直銷
品，因派出所很多同仁在而請丁○○買豆漿，伊並無檢察官所指
之犯行等語。經查：原審更審前函板橋分局查明後埔派出所對於
「新貴族」、「遠東坊」護膚中心，規劃為擴大臨檢勤務或查處
目標之時間及次數結果，庚○○於八十四年三月至同年十月間，
確將上開護膚中心列入擴大臨檢勤務達二十五次，有該分局八十
七年五月十八日板警分字第一三０九二號函，及該函所附擴大臨
檢檢查目標表影本計二十五份在卷可稽。而經核閱確有二十五次
（其中八十四年九月二十四日及九月二十八日兩次係記載「正風
場所」，但地址與「新貴族」相同，亦均有庚○○之核章無誤）
，堪認庚○○擔任主管確有對上開場所予以臨檢、查處之事實。
雖後埔派出所一再以「無照營業」或「違反殘障福利法」取締，
並未有移送妨害風化之刑事案件，惟此係執勤警員前往查處後所
呈報，庚○○未自行前往執行，自無從瞭解全盤情形。且參諸丁
○○於檢察官偵查中亦坦稱：「警員去查察，但只要他們來，我
們有電眼，會事先通知小姐們」等情，則庚○○自無從強求員警
非查到刑事案件而後可，自不得以此即指庚○○明知丁○○經營
色情行業而故予包庇。經核庚○○於八十四年七月二十日與丁○
○電話交談時，雖曾叫丁○○購買豆漿二十份送至後埔派出所；
於八十四年七月二十六日與丁○○電話交談時，丁○○問：「我
們沒電了，怎麼會這樣？」，庚○○答：「被斷電了，電力公司
又不是我開的」，丁○○問：「現在屋主要幫我接，這樣沒關係
吧，沒違法吧」，庚○○答：「那沒關係」，丁○○：「不然就
從外面接，電用少一點」，庚○○答：「對，你就從外面接」；
於八十四年九月八日與丁○○電話交談時，丁○○稱：「……一
個可能我們要注意了」，庚○○答：「對」，丁○○稱：「因為
有聽說」，庚○○答：「本來就是」，丁○○稱：「不會是同行
吧」，庚○○答：「應該是啦，應該不是妳那天講的，因為他不
懂得那麼多啦，裡面的內容，很像是很內行這樣，『瘦陳仔』這
個很可疑」；於八十四年九月二十七日丁○○打電話問庚○○：
「阿郎辦那個現已斷電，辦這樣妥當嗎？」，庚○○答：「斷電
不能營業是另一回事，沒處理不行」，丁○○問：「那用什麼方
式才可營業？」，庚○○答：「電話講這個不方便」等二人交互
談話之內容，並無庚○○明知丁○○經營色情行業，庚○○仍為
其庇護之具體交談。況丁○○嗣於原審更審前並供稱：庚○○不
知伊為「新貴族」及「遠東坊」之負責人等情。又丁○○於檢察
官偵查中雖供稱：庚○○知道伊經營色情行業云云，然丁○○並
稱：庚○○對伊說開這種店沒有好結果等語，且於調查站詢問中
供稱：八十四年初（詳細日期不記得），伊送豆漿及燒餅等到後
埔派出所，庚○○在他辦公室內親口告訴伊，已有很多人檢舉伊
從事色情行業，並當場要求伊改行，伊曾說可以考慮，大約那時
他即知伊做色情行業等情。則庚○○縱知有人檢舉丁○○經營色
情行業，亦係極力勸其即時停業改行，堪認其並無予以庇護而任
其蔓延之意。丁○○雖曾供稱：伊係利用送早餐、點心（指豆漿
）至後埔派出所之機會，在副主管辦公室抄寫板橋分局及後埔派
出所臨檢日期，大約一個月八、九次云云。然訊據庚○○及後埔
派出所副主管陳焜宏均矢口否認其事，而丁○○嗣亦翻異前供改
稱並無上情等語，丁○○前後之供述不一，其不利庚○○供述各
情是否屬實，並非無疑。另證人華繼鼎雖供稱：伊在店內看到手
抄之臨檢日期表，然並未能指出其期日及內容等為何，另警方於
查獲本案之初在現場進行搜索，並未扣得相關之臨檢表等可資佐
證。況原審訊問華繼鼎「你在調查局說丁○○每個月都有拿一張
台北縣警局總局當月之臨檢時間表，實在嗎？」，其答稱：「我
記憶中不是這樣子，我不知道丁○○從何地方拿來，何人拿來我
不曉得」等語，則華繼鼎供述各情並非明確，自不能採為不利庚
○○認定之依據。此外亦查無其他證據足資證明庚○○知悉己○
○有收受賄賂等不法情事。況並無證據足以證明庚○○有收受丁
○○之賄賂等不法情事，衡情庚○○應無對丁○○特予包庇圖利
之動機，自不得遽予推論庚○○確有檢察官所指之犯行等情，予
以綜合判斷。因而撤銷第一審關於庚○○部分之判決，改判諭知
庚○○無罪，已說明其論斷所憑之依據及理由，從形式上觀察，
並無違背法令之情形。按證據之取捨與證據之證明力如何，均屬
事實審法院得自由裁量、判斷之職權；苟其此項裁量、判斷，並
不悖乎通常一般之人日常生活經驗之定則或論理法則，又於判決
內論其何以作此判斷之心證理由者，即不得任意指摘其為違法
，而據為提起第三審上訴之合法理由。原審綜合斟酌前述各項事
證，論斷說明本件不能證明庚○○有檢察官所指之犯行等情，乃
屬其採證職權之合法行使，且無檢察官上訴意旨所稱採證違反證
據法則情事，不容任意指為違法。按檢察官就被告犯罪事實，應
負舉證責任，並指出證明之方法，刑事訴訟法第一百六十一條第
一項定有明文，則檢察官對於起訴之犯罪事實，應負提出證據及
說服之實質舉證責任。倘其所提出之證據，不足為被告有罪之積
極證明，或其闡明之證明方法，無從說服法官以形成被告有罪之
心證，基於無罪推定之原則，自應為被告無罪判決之諭知。原判
決已說明檢察官上訴意旨所載各情，均不足以認定庚○○有檢察
官所指之犯行等情甚詳。況檢察官上訴意旨並未陳明曾聲請原審
再為如何之調查，且原審於最後審判期日調查證據完畢開始辯論
前，審判長問檢察官尚有何證據請求調查，檢察官答稱：「沒有
」（原審卷第二宗第一五七頁）。而本院為法律審，檢察官上訴
意旨在本院又為此爭執，自非依據卷內資料執為指摘之合法上訴
第三審理由。檢察官上訴意旨就原審取捨證據論斷事實之職權行
使，暨原審已調查說明之事項，漫加指摘有採證違法及調查未盡
之情事云云，均與法律規定得為第三審上訴理由之違法情形不相
適合，其此部分之上訴違背法律上之程式，應予駁回。
(二)、甲○○、戊○○部分：
按刑事訴訟法第三百七十七條規定，上訴於第三審法院，非以判
決違背法令為理由，不得為之。是提起第三審上訴，應以原判決
違背法令為理由，係屬法定要件。如果上訴理由狀並未依據卷內
訴訟資料，具體指摘原判決不適用何種法則或如何適用不當，或
所指摘原判決違法情事，顯與法律規定得為第三審上訴理由之違
法情形，不相適合時，均應認其上訴為違背法律上之程式，予以
駁回。本件檢察官上訴意旨略稱：丁○○於調查站及檢察官偵查
中多次供述按月致送管區警員甲○○、戊○○賄款。又共同被告
田晴輝亦供稱：甲○○等警員均知「新貴族」從事色情生意，因
丁○○與其等熟識，且公關均照行規做得很不錯，其到職時，華
繼鼎即帶伊至後埔派出所認識管區甲○○，故甲○○來臨檢時，
才開門讓警員進來製作臨檢紀錄，他們（指警員）均知可以進門
表示店內無客人，所以做完筆錄即離去等情。又台北縣警察局函
覆「面子問題」經營色情行業，係該局督察室根據八十三年四月
十日二十一時該局勤務指揮中心警勤區家戶服務卡處理系統交查
而查獲，其似指並非根據後埔派出所戊○○之簽報而查獲。戊○
○於八十三年三月二十一日所提報者，係指該處無照經營指壓按
摩中心，其並非提報該址經營色情。原判決對上開不利甲○○、
戊○○之證據未詳予斟酌，逕為甲○○、戊○○無罪之諭知，於
法有違等語。
惟查原判決以公訴意旨略稱：(1)、被告甲○○係後埔派出所警員
，為依據法令從事公務之人員。丁○○在上址所經營之「新貴族
」、「遠東坊」色情場所，為甲○○於八十四年七月三十一日前
之警勤區，對於該色情不法行為負有查報、查處、取締送請法辦
之責，且明知該二處涉有經營色情之不法情事，應依法查處、取
締，竟不為之，並基於概括之犯意，為違背職務之行為，自八十
四年二月起至同年七月止，連續收受丁○○基於概括行賄犯意而
交付之每月及端午節各三萬元賄賂，共計收受賄賂二十一萬元。
(2)、被告戊○○係後埔派出所警員，為依據法令從事公務之人員
。丁○○於八十二年九月間，在台北縣板橋市○○○路一０四號
四樓經營之「面子問題男士護膚中心」色情場所，係屬戊○○之
警勤區，戊○○對於該色情不法行為本負有查報、查處、取締送
請法辦之責，且明知該處涉有色情不法情事，竟為違背職務之行
為，自八十二年九月起至八十三年三月止，連續收受丁○○基於
概括行賄之犯意而交付之每月各一萬二千元之賄賂，共計收受賄
賂八萬四千元等情。因認甲○○、戊○○二人涉犯貪污治罪條例
第四條第一項第五款之違背職務收受賄賂罪嫌。訊據甲○○、戊
○○均否認有前揭犯行，甲○○辯稱：丁○○不利於伊之供述部
分，係挾怨報復且非出於任意性；戊○○辯稱：丁○○不利伊之
供述前後不一，且伊曾懷疑丁○○所經營之「面子問題男士護膚
中心」有不法情事，乃於八十三年二月二十一日至八十三年三月
十八日止，先提報列管，再密集前往臨檢九次，然均查無不法情
事，遂主動報請長官派員自八十三年三月二十六日起至同年四月
九日止，在該處站崗，迫使丁○○所經營「面子問題男士護膚中
心」無法營業，而丁○○亦供稱是後埔派出所每天都來站崗，督
察查獲之前來站崗好幾次等情，丁○○因不滿伊密集臨檢且主動
取締而挾怨報復等語。經查丁○○於八十四年二月間開設「新貴
族」，八十四年五月間起經營「遠東坊」，已據丁○○供明。丁
○○雖於調查站及檢察官偵查中先後供稱：伊經營「面子問題男
士護膚中心」時，曾每月贈送一萬二千元給後埔派出所葉姓管區
警員，從八十二年九月起送；自八十二年九月（原判決誤書為八
十四年九月）起送給葉姓警員「加菜金」每月一萬五千元；八十
四年二月起每月送三萬元給管區警員甲○○，端午與中秋節另各
加三萬元，均是在月初送等情。然其嗣又改稱未送錢給戊○○、
甲○○，伊在調查局供承各情並非實在，到了檢察官偵查中也不
敢翻供；伊因告訴股東有送錢，為了對股東有交待而承認有送錢
等語，丁○○前後供述情節不一，其不利甲○○、戊○○供述各
情，是否屬實已非無疑。又關於甲○○收受賄賂部分，丁○○雖
於調查站供稱：甲○○於八十四年二月至七月間按月收受其經營
「新貴族」、「遠東坊」二處色情處所之賄賂三萬元等情，然該
「遠東坊」於八十四年二至四月間尚未營業，丁○○應無交付該
部分賄款之理，其不利甲○○供述各情是否屬實，益非無疑。另
甲○○任職後埔派出所期間，於八十四年三月六日及同年五月二
十日，先後前往臨檢「新貴族」二次，並呈報主管核備，有卷附
查報單可稽。而丁○○並供稱：只要警察來，有電眼先通知小姐
等情，自不得以甲○○未查得犯罪事實，即推論其有檢察官所指
之犯行。至證人田晴輝於調查站雖供稱：甲○○等均知「新貴族
」從事色情生意，因丁○○公關作得不錯，華繼鼎帶其到後埔派
出所認識甲○○，故甲○○來臨檢時，才開門讓警員進來做臨檢
筆錄，他們（指警員）均知可以進門表示店內無人，做完筆錄即
離去等情。然此係屬田晴輝之個人意見，且依其上開證述各情，
亦不足以證明甲○○確有收受賄賂之事實。另戊○○上開辯解各
情經原審更審前函詢台北縣警察局：該局督察室查獲「面子問題
男士護膚中心」經營色情行業，是否係戊○○所查報？固據覆稱
：板橋分局後埔派出所有無於八十三年二月二十六日至同年四月
九日派警前往「面子問題男士護膚中心」站崗取締，經查該案距
今長達六年餘，且資料已逾保存期限（規定保存期限為五年），
故無相關資料可稽，有該局八十九年六月二十七日八九警督字第
一一一五六五號函附卷可稽。惟查戊○○確於八十三年三月二十
一日，提報台北縣板橋市○○○路一０四號之二「面子問題男士
護膚中心」無照經營指壓按摩中心，並經台北縣警察局板橋分局
於八十三年五月二十六日以板警行字第四七八二號通報單查報列
管，有台北縣警察局板橋分局以八十九年八月十八日板警刑君字
第二一六三五號函，所檢附之後埔派出所警勤區轄內行業查報單
影本可證，則戊○○上開辯解各情，尚非無據。至丁○○嗣後再
開設「新貴族」、「遠東坊」等，則係於八十四年二、五月間，
而戊○○已於八十三年八月間調離後埔派出所，自無可能再收受
丁○○所交付之賄賂。丁○○雖曾供稱對甲○○、戊○○二人行
賄，惟迄未能明確陳明其交付賄款之時地及方法等，而本件於案
發之初即已開始監聽通訊，並於八十四年十月十九日，在丁○○
當時之住所即台北縣樹林保安街二段一七九號十二樓之四，及營
業處所即板橋市○○○路三十九號三樓、二十六號十樓之十八等
處進行搜索，然其所扣得之相關證物資料中，並無不利甲○○、
戊○○之證據，自不得以丁○○先後不一之供述，遽認甲○○、
戊○○二人確有檢察官所指之犯行等情，予以綜合判斷。因而撤
銷第一審關於甲○○、戊○○部分之判決，改判諭知甲○○、戊
○○無罪，已說明其論斷所憑之依據及理由，從形式上觀察，並
無違背法令之情形。按證據之取捨與證據之證明力如何，均屬事
實審法院得自由裁量、判斷之職權；苟其此項裁量、判斷，並不
悖乎通常一般之人日常生活經驗之定則或論理法則，又於判決內
論其何以作此判斷之心證理由者，即不得任意指摘其為違法，
而據為提起第三審上訴之合法理由。原審綜合斟酌前述各項事證
，論斷說明本件不能證明甲○○、戊○○有檢察官所指之犯行等
情，乃屬其採證職權之合法行使，不容任意指為違法。檢察官就
被告犯罪事實，應負舉證責任，並指出證明之方法，刑事訴訟法
第一百六十一條第一項定有明文，則檢察官對於起訴之犯罪事實
，應負提出證據及說服之實質舉證責任。倘其所提出之證據，不
足為被告有罪之積極證明，或其闡明之證明方法，無從說服法官
以形成被告有罪之心證，基於無罪推定之原則，自應為被告無罪
判決之諭知。原判決已說明檢察官上訴意旨所載各情，均不足以
認定甲○○、戊○○有檢察官所指之犯行等情甚詳。檢察官上訴
意旨就原審取捨證據及判斷其證明力職權之適法行使，及判決內
已明白論斷之事項，任憑己見為不同之評價，執以指摘原判決違
法，與法律規定得為第三審上訴理由之違法情形，不相適合，其
此部分之上訴違背法律上之程式，應予駁回。
據上論結，應依刑事訴訟法第三百九十五條前段、第三百九十七
條、第四百零一條，判決如主文。
中　　華　　民　　國　九十四　年　　九　　月　 十五 　日
                      最高法院刑事第二庭
                          審判長法官  董　明　霈
                                法官  林　茂　雄
                                法官  張　祺　祥
                                法官  呂　永　福
                                法官  花　滿　堂
      本件正本證明與原本無異
                                      書  記  官
中　　華　　民　　國　九十四　年　　九　　月　二十二　日
                                                      Ｃ